【裁判字號】    98,訴,1571
【裁判日期】    981218
【裁判案由】    偽造文書等
【裁判全文】
臺灣臺中地方法院刑事判決  98年度訴字第1571號
公  訴  人  臺灣臺中地方法院檢察署檢察官
被      告  乙○○
      （原名陳俊吉）
                    1號
選任辯護人  林建宏律師
上列被告因偽造文書等案件，經檢察官提起公訴（九十七年度偵
字第二０００四號），本院判決如下：
    主  文
乙○○行使偽造私文書，足以生損害於他人，處有期徒刑捌月。
緩刑貳年，緩刑期間付保護管束，並應向執行檢察官指定之政府
機關、政府機構、行政法人、社區或其他符合公益目的之機構或
團體，提供捌拾小時之義務勞務。
    犯罪事實
一、緣乙○○（原名陳俊吉）與丁○○借用浩利盛工程有限公司
    （下稱浩利盛公司，王錦城係名義負責人，甲○○為實際負
    責人）之名義，向宏義工程股份有限公司（下稱宏義公司）
    承攬宏義公司得標之「國道高速公路（通車路段）橋樑耐震
    補強工程（第一期）第Ｍ１４標」鋼板樁工程（下稱鋼板樁
    工程），浩利盛公司因此交付「浩利盛工程有限公司」、「
    王錦城」公司大小章，作為辦理上開鋼板樁工程合約事項之
    用，惟未授權供其他使用。詎乙○○明知其並未取得浩利盛
    公司或王錦城之同意或授權，不得於票據背書及與他人另定
    契約，且浩利盛公司僅係宏義公司之下包廠商，即使工地現
    場確有剩餘土石方，宏義公司與浩利盛公司亦均無處分權，
    竟藉承作宏義公司下包工程之機會，意圖為自己不法之所有
    ，基於詐欺及行使偽造私文書之犯意，於民國九十六年十二
    月十八日，至臺中縣大甲鎮○○○路二二二之七號丙○○所
    營之砂石分類整理場中，向丙○○詐稱：其已取得浩利盛公
    司授權，可將施工現場之剩餘土石方出售予丙○○云云，並
    出具上開鋼板樁工程合約書影本用以取信丙○○，致丙○○
    陷於錯誤，信以為真，誤認乙○○有權出賣，乃同意與乙○○締約承購土石方，雙方約定總價為新臺幣（下同）一百萬
    元，乙○○應於一個月後即九十七年一月十八日交付土石方
    予丙○○等契約內容。買賣議定，乙○○即逾越前揭印章授
    權使用範圍，盜蓋「浩利盛工程有限公司」暨負責人「王錦
    城」之大小章於土石方買賣契約書上，而生印文二枚，偽造
    完成以浩利盛公司名義與丙○○簽訂之私文書，並持向丙○○行使之，丙○○不疑有他，乃於簽約當日先行給付現金四
    十三萬元，另於翌日即九十六年十二月十九日，再給付所餘
    價金五十七萬元予乙○○，乙○○並於該二次取得價金時，
    分別開立發票人均為陳俊吉（即乙○○），面額各四十三萬
    元、五十七萬元之本票（票號ＣＨ二二九０五一、ＣＨ二二
    九０五二，到期日為九十七年一月十八日、九十七年一月二
    十一日），且皆在本票背面盜蓋「浩利盛工程有限公司」印
    章一次、「王錦城」印章二次而為背書，共生印文六枚，用
    以表示浩利盛公司願對該票據債務擔負背書責任之意，並當
    場交付予丙○○而為行使，足生損害於浩利盛公司、王錦城
    、丙○○。迨至九十七年一月十八日，乙○○未能依約交付
    土石方，丙○○因而轉向浩利盛公司追索本票背書責任，經
    浩利盛公司實際負責人甲○○告知未曾授權乙○○，丙○○
    始知受騙。
二、案經丙○○訴請臺灣臺中地方法院檢察署檢察官偵查起訴。
    理    由
一、證據能力部分：
    本案下列引用之供述及非供述證據，經本院依法踐行調查證
    據程序，公訴人及被告乙○○、選任辯護人均不爭執各該證
    據之證據能力，且亦查無依法應排除其證據能力之情形，是
    後述所引用證據之證據能力皆無疑義，合先敘明。
二、認定犯罪事實所憑之證據及理由：
    訊據被告乙○○固坦承有以浩利盛公司名義，向宏義公司承
    攬上開鋼板樁工程，因而取得浩利盛公司大小章，嗣於前揭
    時地，與告訴人丙○○簽訂前揭土石方買賣契約，並於該契
    約書及二紙本票背面，均蓋用其持有之「浩利盛工程有限公
    司」暨負責人「王錦城」印章，且收取丙○○交付之一百萬
    元價金等情不諱，惟矢口否認有何偽造文書、詐欺之犯行，
    辯稱：其有取得浩利盛公司之授權，因其承攬之鋼板樁工程
    有棄土須處置，此屬工程必要項目之一，其才會持浩利盛公
    司大小章蓋用於土石賣賣合約及本票背面，並未逾越授權範
    圍；又本案係因國道高速公路局指示暫緩棄土外運，所以才
    無法如期交付土石方予丙○○，其並無偽造文書、詐欺之故
    意云云。經查：
(一)被告乙○○前揭自白部分之事實，核與告訴人丙○○於偵查
    指述之情節大致相符，且與證人即浩利盛公司之實際負責經
    營者甲○○及證人丁○○在檢察官訊問及本院審理時關於此
    部分結證情節吻合，並有上開鋼板樁工程合約書、土石方買
    賣契約書、本票二紙、承諾書在卷足稽，應認被告自白部分
    與事實相符，亦即被告所持有之浩利盛公司及負責人王錦城
    之印章各一枚，確係由證人甲○○透過證人丁○○所交付，
    暨其後被告確以持有之浩利盛公司及王錦城印章，蓋用在其
    與告訴人丙○○簽立之土石方買賣契約書上，並於本票背面
    背書，而制作完成以浩利盛公司名義之土石方買賣契約書及
    本票背書，並提出行使交付告訴人丙○○等情事，已足認定
    。
(二)按逾越所賦予之權限，而以本人（授予代理權之本人）名義
    作成文書時，就其逾越之部分，既無制作之權，自仍不失為
    偽造之行為。本案首應審究者，乃被告以浩利盛公司及王錦
    城印章，在前揭土石方買賣契約書、本票背面用印，究屬在
    甲○○之授權使用範圍內，抑或逾越授權範圍？
  1.查被告持有之浩利盛公司及負責人王錦城印章，其用途限於
    被告以浩利盛公司名義向宏義公司承攬上開鋼板樁工程時，
    於合約事項蓋印使用，其授權範圍不包括以浩利盛公司名義
    與告訴人丙○○簽訂土石方買賣契約書及本票背書乙情，業
    據證人即同意被告借牌使用之甲○○於偵審中一再具結證述
    ：伊並沒有授權丁○○或乙○○可以出售剩餘土石方，伊只
    是將公司大小章交給丁○○，要丁○○去承包工程而已；浩
    利盛公司有在九十七年一月一日與乙○○簽訂承諾書，讓乙○○借用執照承包工程，是伊本人跟乙○○簽訂的，授權範
    圍只授權乙○○與宏義公司就本件工程簽約，不可能授權乙○○可以出售本件工程的土石方，因為政府的工程除非有標
    售，不可能可以販售土方，乙○○是跟伊借牌、印章簽立合
    約書，伊沒有授權給乙○○開票或背書，也不可能同意這些
    事情，乙○○在九十六年十二月十八日代表浩利盛公司與告
    訴人簽立出售土石方合約，沒有事先告訴伊，且該工程是橋
    樑補正，與土石方沒有關係等語（見臺灣臺中地方法院檢察
    署九十七年度偵字第二０００四號卷第三七頁、本院卷第七
    二至七三頁）；又證人丁○○於偵查時亦結證稱：浩利盛公
    司大小章是透過渠交給乙○○，簽承諾書時有渠、甲○○、
    乙○○在場，約定只可以拿去做宏義公司之合約變更事項，
    不可以拿大小章去做票據背書，與宏義公司的合約內容沒有
    約定剩餘土石方的所有權歸屬，因為渠等承包的內容僅有鋼
    板樁及開挖而已，並沒有土石方可以賣（見同上偵卷第四九
    頁），復於本院審理時到庭證陳：渠有與乙○○合夥向浩利
    盛公司借牌承包工程，跟浩利盛公司簽立承諾書時，渠、甲○○、乙○○都在場，甲○○有授權一副印章，就是浩利盛
    公司與「王錦城」大小章，由渠收下，交付予乙○○，大小
    章不可以去做票據的簽立及背書等詞（見本院卷第一０四頁
    背面至第一０五頁反面），考諸證人甲○○、丁○○經隔離
    訊問結果，伊等證詞互核相符，且二位證人與被告間並無嫌
    隙，當均無誣陷被告之理。再者，被告於檢察官訊問時亦自
    承其在土石方買賣契約書及本票背面蓋印，皆未知會甲○○
    等語，被告此部分之供述亦與證人甲○○於偵、審時結證之
    情節吻合。
  2.被告雖辯稱該鋼板樁工程有棄土須處置，屬工程必要項目，
    其未逾越授權範圍，無偽造私文書云云。惟被告以浩利盛公
    司名義與告訴人丙○○簽訂土石方買賣契約書，並於本票背
    面背書，均使浩利盛公司因而另負有其他法律關係之契約義
    務，顯與單純向宏義公司承攬上開鋼板樁工程不同，實難認
    在證人甲○○之授權範圍內；且被告係於實際出貨前收受告
    訴人現金各四十三萬元、五十七萬元後，以自己名義簽發同
    額本票二紙，並以浩利盛公司、王錦城名義背書後交付告訴
    人，故該二紙本票應屬被告向告訴人承諾依約出貨之擔保票
    據。而依社會一般商業常情，授權他人以其名義而為簽發或
    背書等票據行為，或以該等票據交付他人而為擔保之行為，
    俱屬經營商業者特別謹慎從事之行為，此乃因為票據無因性
    與公示性之特點常使發票或背書名義人擔負票據給付責任之
    故。從而行為人若以他人名義為前述票據行為，實務上常以
    「有無明確具體授權」為判斷行為人之行為是否該當於偽造
    文書罪構成要件之重要依據。觀之本案被告既不否認其於借
    牌時，浩利盛公司並沒有說明可否以公司名義在本票上背書
    等情，而浩利盛公司復未明確具體授權被告得以公司名義為
    背書，且一般借牌於交易習慣上亦不當然包括得於本票上背
    書之行為，基上，堪認被告係未經浩利盛公司之授權，擅自
    於本票上以浩利盛公司、王錦城之名義背書，自屬偽造文書
    無訛。況如前所述，證人甲○○原亦不知工程內容有無剩餘
    土石方，自亦無授權被告背書及與告訴人丙○○訂約之可能
    ，則被告向甲○○借牌時，既未談及被告是否可使用浩利盛
    公司及負責人印章名義另與他人訂約，或在本票背書，而浩
    利盛公司之負責人王錦城及實際經營者甲○○亦均不曾明確
    授權被告使用該印章為前述行為，則被告以浩利盛公司名義
    簽訂土石方買賣契約書及於本票背書，並提出行使交付告訴
    人丙○○，乃係逾越授權使用浩利盛公司及王錦城印章之權
    限，其此部分逾越之行為，既無制作之權，自屬偽造行為甚
    明。
(三)被告固又辯以：其有出售剩餘土石方之權，並非詐欺云云。
    然徵諸證人即宏義公司專案經理林邦奎於偵查中具結所證：
    浩利盛公司承包的工程內容是鋼板樁之設置及拔除，工地現
    場雖有剩餘土石方，但與浩利盛公司並無關係，剩餘土石方
    屬於高工局所有，於施工完畢後，須原地攤平攤還，不得外
    運，宏義公司也沒有處分權，且施工過程中，浩利盛公司人
    員並沒有與伊洽談土石方，因土石方均須回填，整個施工過
    程，都不會有土石方載進或運出；浩利盛公司自始未施作陸
    上橋部分，即使陸上橋工程有剩餘土石方，所有權仍屬於國
    家，棄土計畫只是要管制棄土流向，宏義公司及相關廠商均
    無處分權等語甚詳（見同上偵卷第六四至六五頁），且證人
    即宏義公司顧問劉明珍亦證陳：發包予浩利盛公司工程之剩
    餘土石方屬於國家的，工程結束必須原地攤平等詞（見同上
    偵卷第六六頁）。再者，證人丁○○也於本院結證：渠等這
    方未取得宏義公司授權出售現場的土石方，渠不曉得宏義公
    司是否有得到交通部授權，渠等與宏義公司簽約的承包內容
    是鋼板樁的打設，鋼板樁工程施作時，會將土石方拿掉開挖
    ，在宏義公司還沒有同意前，都是放在旁邊，因為載走的話
    就是違法，與宏義公司簽約從頭至尾，渠都知道土石方是交
    通部所有，乙○○理論上應該也知道等語在卷（見本院卷第
    一０五至一０六頁反面）。顯見被告並無處分剩餘土石方之
    權限，且被告於九十六年十二月十八日與告訴人簽訂土石方
    買賣契約前，應已知悉剩餘土石方不得外運，且無法依約履
    行，被告竟仍承諾告訴人上開剩餘土石方可以外賣之不實消
    息，使告訴人陷於錯誤，因而答應購買，並支付現金一百萬
    元而生損害，被告有詐欺的故意及犯行，已甚明確。
(四)被告雖主張係因國道高速公路局指示暫緩棄土外運，所以才
    無法按期交付土石方予丙○○云云，並提出宏義公司發函予
    案外人富弼營造股份有限公司之九十七年五月二日、（97）
    宏后字第九七０五０二０一號函文為證。惟查，該函發文日
    期係九十七年五月二日，而被告早於九十七年一月十八日即
    已違約無從給付，又宏義公司發予富弼公司之函文是討論棄
    土問題，與土石方並無關係等情，亦經證人丁○○於本院證
    述在卷（見本院卷第一０八頁），另證人林邦奎於偵訊中亦
    證稱：浩利盛公司承包之範圍雖有部分涵蓋陸上橋，但陸上
    橋部分直至九十七年七、八月才開始施工，當時與浩利盛公
    司算已解約，所以浩利盛公司自始未施作陸上橋部分，即使
    陸上橋工程有剩餘土石方，所有權仍屬於國家，棄土計畫只
    是要管制棄土流向，宏義公司及相關廠商均無處分權等語甚
    詳（見同上偵卷第六五頁），則被告一再將其與告訴人間契
    約無法履行之原因推稱「係因國道高速公路局指示暫緩棄土
    外運」云云，實難憑採。
(五)綜上所述，被告前開所辯，均係事後卸責之詞，不值採信。
    本案事證明確，被告偽造文書、詐欺犯行，皆堪認定，應依
    法論科。
三、論罪科刑部分：
(一)查被告逾越授權範圍，擅以浩利盛公司之名義，與丙○○簽
    立土石買賣契約，並盜蓋浩利盛公司暨負責人王錦城之大小
    章於合約書及本票背面，持向丙○○行使之，致丙○○陷於
    錯誤，而先後交付現金四十三萬元、五十七萬元，核被告所
    為，係犯刑法第二百十六條、第二百十條之行使偽造私文書
    罪及同法第三百三十九條第一項之詐欺取財罪。被告盜用印
    章之行為，為其偽造私文書之部分行為，其偽造私文書之低
    度行為，復為行使偽造私文書之高度行為所吸收，均不另論
    罪。
(二)就被告所犯各罪如何評價之問題，按刑法修正於刪除牽連犯
    規定後，勢將擴大想像競合犯與數罪併罰之適用範圍，而有
    重構刑法行為數理論之必要。參考德國與日本實務與學說見
    解，其中德國實務界多以行為時在時間上之客觀重疊性，作
    為認定一行為與否之標準，亦即具有所謂行為之部分一致性
    者，即可以被認定為一行為（參國立臺灣大學法律學系教授
    黃榮堅所著「基礎刑法學下」第四０九頁，二００三年五月
    初版第一刷）。日本刑法就想像競合犯之一行為概念，則採
    「重合理論」，而衍生出「自然行為主要部分重合說」、「
    自然行為部分重合說」、「自然行為之著手階段重合說」、
    「二個以上自然行為不可分說」等學說見解，惟不論採大部
    分同一或局部同一，其所實行數個犯罪構成要件重疊之同一
    時點，通說係以應依社會觀念所認定實行之著手階段屬於同
    一為必要。則在著手實行階段具有同一性之情形下，凡基於
    一個犯罪決意，實行數個犯罪構成要件之行為，彼此實行行
    為完全同一，或大部分同一，甚或局部同一，視個案情節，
    皆可能得以評價為一個犯罪行為而論以想像競合犯（參最高
    法院法官張淳淙所著「從刑法修正論行為之單數－牽連犯、
    連續犯及常業犯廢除後之實務因應」一文，刊載於司法週刊
    第一二八六期「司法文選別冊」）（臺灣高等法院臺中分院
    九十七年度上訴字第九三六號判決參照）。是以，被告前揭
    偽造土石買賣契約書及以浩利盛公司、王錦城印章於本票背
    書後，復持向告訴人詐取一百萬元等行為，其目的均係為取
    得該筆金額而為，足認被告所犯上開偽造文書、詐欺罪間具
    有時間上之重疊關係，揆諸前揭說明，應屬一行為而觸犯數
    罪名，自得論以刑法第五十五條之想像競合犯，而從較重之
    行使偽造私文書罪論處。公訴意旨認被告所犯各罪，應予分
    論併罰，容有未洽。
(三)爰審酌被告犯罪之動機、目的、手段、所詐得金額高達一百
    萬元，對告訴人丙○○造成極大損害，惟斟酌其已與丙○○
    達成和解，有卷附和解書一份可查，復兼衡其犯後飾詞否認
    ，態度非佳等一切情狀，量處如主文所示之刑。
(四)又被告雖曾於八十四年間因水利法案件，經本院判處有期徒
    刑十月，緩刑四年確定，有臺灣高等法院被告前案紀錄表一
    份在卷可考，惟按緩刑期滿，而緩刑之宣告未經撤銷者，其
    刑之宣告失其效力，刑法第七十六條定有明文，自應認被告
    前未曾受有期徒刑以上刑之宣告，審之被告因一時失慮致罹
    刑章，且已與告訴人和解並賠償全額損害，有和解書、台中
    銀行活期性存摺存款明細存卷得憑，其經此教訓當知所警惕
    ，本院認所宣告之刑以暫不執行為適當，爰併宣告緩刑二年
    。另為使其深切反省，按九十八年九月一日施行之刑法第七
    十四條第二項第五款規定（依最高法院九十五年刑事庭第八
    次會議決議，關於緩刑之諭知，應逕以判決時之規定處斷）
    ，諭知被告應向執行檢察官指定之政府機關、政府機構、行
    政法人、社區或其他符合公益目的之機構或團體，提供八十
    小時之義務勞務，並依刑法第九十三條第一項第二款諭知緩
    刑期間付保護管束，以啟自新，兼觀後效。
(五)末查，上開偽造之土石買賣契約書及以浩利盛公司、王錦城
    印章背書之本票二紙，均已於偽造完成後，提出行使交付告
    訴人丙○○，非屬被告所有，且其上印文亦係被告以持有之
    真正印章盜用，均為真正，非出於偽造，爰不予宣告沒收，
    附此敘明。
據上論斷，應依刑事訴訟法第二百九十九條第一項前段，刑法第
二百十六條、第二百十條、第三百三十九條第一項、第五十五條
、第七十四條第一項第一款、第二項第五款、第九十三條第一項
第二款，刑法施行法第一條之一，判決如主文。
本案經檢察官戊○○到庭執行職務。
中    華    民    國    98    年    12    月    18    日
                  刑事第十庭    審判長法  官  施慶鴻
                                      法  官  莊秋燕
                                      法  官  周莉菁
以上正本證明與原本無異。
如不服本判決應於收受送達後10日內向本院提出上訴書狀，並應
敘述具體理由；其未敘述上訴理由者，應於上訴期間屆滿後20日
內向本院補提理由書（均須按他造當事人之人數附繕本）「切勿
逕送上級法院」。
告訴人或被害人對於判決如有不服具備理由請求檢察官上訴者，
其上訴期間之計算係以檢察官收受判決正本之日期為準。
                                      書記官  吳彩華
中    華    民    國    98    年    12    月    18    日
附錄本判決論罪科刑法條：
刑法第210條：
偽造、變造私文書，足以生損害於公眾或他人者，處5年以下有
期徒刑。
刑法第216條：
行使第210條至第215條之文書者，依偽造、變造文書或登載不實
事項或使登載不實事項之規定處斷。
刑法第339條：
意圖為自己或第三人不法之所有，以詐術使人將本人或第三人之
物交付者，處5年以下有期徒刑、拘役或科或併科1千元以下罰金
。
以前項方法得財產上不法之利益或使第三人得之者，亦同。
前二項之未遂犯罰之。


司法院資訊處製作；財團法人民間司法改革基金會備份。
